臺灣高等法院民事判決
109年度上字第603號
上  訴  人  梁雅玲  
訴訟代理人  唐樺岳律師
被  上訴人  蕭兆盛  
訴訟代理人  楊安騏律師                      
            陳鄭權律師                      

上列當事人間請求履行契約等事件，上訴人對於中華民國109年2
月6日臺灣桃園地方法院108年度訴字第435號第一審判決提起上
訴，本院於109年9月23日言詞辯論終結，判決如下：
    主      文
上訴駁回。
第二審訴訟費用由上訴人負擔。
    事實及理由
一、上訴人主張：伊從事原木、木製品進出口貿易，因訴外人呂
    俊德向伊保證被上訴人有能力提供桌板高價紅花梨木之出口
    ，伊乃於民國106 年5 月25日，與被上訴人簽訂買賣合約（
    下稱系爭契約），向被上訴人購買紅花梨木傢俱桌子（下稱
    系爭貨物），系爭契約由呂俊德繕打、見證後，並經臺灣彰
    化地方法院（下稱彰化地院）認證，約定被上訴人於伊給付
    押金10萬美元後40日內，將系爭貨物送達雙方指定地點，再
    由伊付清尾款並點交取得系爭貨物，若被上訴人未出貨，應
    於3日內返還伊美元10萬元。嗣伊之會計人員於訂約後，欲
    將押金10萬美元自大陸地區匯至系爭契約第3條約定之被上
    訴人泰國銀行帳戶（下稱系爭帳戶），惟因匯出金額有所管
    制而未果，伊乃依呂俊德及被上訴人之合夥人即訴外人劉耆
    中指示，將押金10萬美元換算成人民幣68萬5500 元，匯至
    「中國農業銀行汕頭市分行戶名許永青之帳戶」（下稱系爭
    中國帳戶），惟至約定出貨之106 年7 月4 日，伊仍未接獲
    通知交貨，依約被上訴人應返還前開押金，爰依系爭契約第
    5 條之約定，求為命被上訴人給付美元10萬元或新臺幣（未
    標示幣別者，下同）304 萬元，及自106 年7 月7 日起算法
    定遲延利息之判決。原審為上訴人敗訴之判決，上訴人不服
    ，提起一部上訴。並上訴聲明：㈠原判決關於駁回上訴人後
    開第二項之訴部分，及該部分假執行之聲請暨訴訟費用之裁
    判，均廢棄；㈡被上訴人應給付上訴人304 萬元，及自起訴
    狀繕本送達翌日即108 年3 月14 日起至清償日止，按年息
    百分之5計算之利息；㈢願供擔保請准宣告假執行。　　
二、被上訴人則以：依系爭契約第3 條之約定，伊在收到上訴 
    人匯款後，系爭契約始生效力，而伊於簽立系爭契約迄今，
    未曾收到上訴人之押金10萬美元，雙方未曾約定變更匯款帳
    戶，伊亦未曾指示任何人向上訴人指定匯款至系爭中國帳戶
    ；劉耆中為伊在泰國之供應商，與伊雖為合夥關係，但僅為
    內部關係，系爭契約為伊與上訴人簽訂，雙方約定之匯款帳
    戶為系爭帳戶，若有變更，應經雙方同意，上訴人私下與劉
    耆中交易，欲賺取較高之利潤，且未經伊之同意，逕將押金
    美元10萬元匯至劉耆中指定之系爭中國帳戶，違約在先，不
    得依系爭契約第5 條之約定，向伊為本件請求等語，資為抗
    辯。並答辯聲明：㈠上訴駁回；㈡如受不利判決，願供擔保請
    准宣告免為假執行。
三、查，兩造於106 年5 月25日簽訂系爭契約，由上訴人向被上
    訴人購買系爭貨物，系爭契約由呂俊德繕打、見證後，並經
    彰化地院認證；又上訴人前以被上訴人、呂俊德涉犯詐欺等
    罪為由，提起告訴，經臺灣彰化地方檢察署（下稱彰化地檢
    ）以107 年度偵字第10091號為不起訴處分，上訴人不服，
    聲請再議，仍經臺灣高等檢察署臺中分署（下稱臺中高分署
    ）以107 年度上聲議字第2368號駁回再議聲請（下稱刑案）
    之事實，有系爭契約、認證書及上開處分書為據（見原審卷
    ㈠第9至13、123至145頁），並經本院調取刑案卷宗核閱無誤
    （見本院卷第159、161頁），堪信為真實。
四、上訴人依系爭契約第5 條之約定，請求被上訴人給付304 萬
    元本息，是否有據?
　㈠按解釋契約，固須探求當事人立約時之真意，不能拘泥於契
    約之文字，但契約文字業已表示當事人真意，無須別事探求
    者，即不得反捨契約文字而更為曲解。次按請求履行債務之
    訴，除被告自認原告所主張債權發生原因之事實外，應先由
    原告就其主張此項事實，負舉證之責任，必須證明其為真實
    後，被告於其抗辯事實，始應負證明之責任，此為舉證責任
    分擔之原則（最高法院43年台上字第377 號判例意旨參照）
    。查，系爭契約第3 條、第4 條及第5 條附註第2 項約定：
    「甲方（即上訴人，下同）應於簽約同時給付乙方（即被上
    訴人，下同）總價15% 之押金美元（USD ）10萬元整。匯款
    帳戶如下：KASIKORN BANK ；WONGSAGORN MARKET SAIMAI S
    UB BRANCH 614；A/C NO ：000-00-00-000；48/185-186.1 
    SAIMAIBANGKOK　10220 THAILAND； SWIFT CODE ：KASITHB
    K TEL：00-00-00-000（即系爭帳戶）；乙方在收到甲方匯
    款後合約始生效，即進行加工成品」、「乙方收到甲方的押
    金，合約開始生效。生效日起40天內將標的物送達雙方議訂
    之地點：曼谷港口待運。（乙方亦可在40天內分批交貨）」
    、「若乙方未出貨，由蕭兆盛先生負責三日內返還美金10萬
    元整給甲方」等語（見原審卷㈠第117頁），足見兩造係約定
    上訴人應匯款押金美元10萬元至系爭帳戶，於被上訴人收到
    前開押金，系爭契約始生效力，並由被上訴人於生效日起40
    天內將系爭貨物送達曼谷港口待運，否則被上訴人應返還前
    開押金予上訴人。系爭契約既載明需由上訴人匯款美元10萬
    元至系爭帳戶，始生效力，則上訴人主張兩造合意變更匯款
    帳戶，其已匯款美元10萬元予被上訴人乙情，既為被上訴人
    所否認，自應由上訴人就其前開有利於己之主張，負舉證責
    任。 　
　㈡上訴人雖舉證人俞朝昌（上訴人合夥人）之證言及俞朝昌與
    被上訴人於106 年4 月27日之私訊內容、微信「風雨兼程群
    組」之對話為據，主張劉耆中為被上訴人之合夥人，呂俊德
    為被上訴人之代理人，伊係依劉耆中、呂俊德之指示匯款至
    系爭中國帳戶，兩造已合意變更匯款帳戶云云。惟查：
　⒈觀諸俞朝昌與被上訴人於106 年4 月27日之私訊內容雖略以
    ：若俞朝昌至曼谷，會由劉耆中接待，其與劉耆中為合夥關
    係等語（見原審卷㈠第33、35頁），惟依前開私訊內容，無
    從認定被上訴人與劉耆中間有互約出資以經營共同事業之契
    約存在。另系爭契約載明：「系爭貨物係由泰國劉耆中先生
    出貨，並由被上訴人銷售，由兩造訂立買賣契約」等語（見
    原審卷㈠第117頁），可徵系爭貨物係由被上訴人銷售予上訴
    人，劉耆中縱與被上訴人有合作關係，而出貨供被上訴人銷
    售，然其既非系爭契約當事人，系爭契約又未載明被上訴人
    授權劉耆中履行、處理系爭契約相關事宜，自難認劉耆中有
    權變更系爭押金之匯款帳戶。又系爭契約雖由呂俊德繕打、
    見證，然立約代表人欄僅為兩造，其上未有呂俊德為被上訴
    人代理人之任何記載，無從認定被上訴人有以呂俊德為其代
    理人之意旨，是難僅因俞朝昌與被上訴人於系爭契約簽訂前
    之私訊內容，及系爭契約為呂俊德所繕打、見證，遽謂上訴
    人前開主張為真實。上訴人對其前開主張，既未能舉證證明
    ，已難採信。　
　⒉又依前開微信「風雨兼程群組」之對話內容以觀（見原審卷㈠
    第53頁），該群組之成員為上訴人、俞朝昌、上訴人會計人
    員（即A--黑）、呂俊德（Nirguna Das ）等4 人，俞朝昌
    、上訴人會計人員與呂俊德雖於該群組聯繫及確認以系爭中
    國帳戶轉帳之相關事宜（見原審卷㈠第45至75頁），並經證
    人俞朝昌於原審到庭證述前開群組之成員為上開4人，該對
    話確係由其手機翻拍無誤（見原審卷㈠第220、224頁），惟
    被上訴人並非該群組之成員，系爭契約簽訂後，俞朝昌、上
    訴人會計人員仍逕與劉耆中、呂俊德接洽，而未與被上訴人
    聯繫確認上情，已有違常理；且就變更匯款帳戶乙事，既先
    後向呂俊德表示「中國帳戶發過來，你們在合同裏加上」、
    「呂先生（呂俊德）記得收到水單，要影印後，跟蕭董（被
    上訴人）簽名、蓋手印後，傳到信箱給我，完成手續」、「
    上面記得寫劉先生（劉耆中）指定更正此帳號」等語（見原
    審卷㈠第53、61頁），亦可見上訴人及其人員明知變更約定
    匯款帳戶為重要事項，須經兩造合意並由被上訴人確認後，
    始生效力，否則自無要求於系爭契約加註變更匯款帳戶及由
    被上訴人簽名、蓋印之必要。則依證人呂俊德於原審到庭證
    述略以：係劉耆中請伊詢問在中國轉帳可否接受，因伊幫他
    們做仲介，所以一定會跟伊聯繫，劉耆中為被上訴人供貨商
    之一，故被上訴人讓伊與劉耆中取得聯繫，伊有聯絡被上訴
    人，但被上訴人說要等其返家，等其返家後，匯款時間已過
    ，被上訴人知悉上訴人將款項匯至系爭中國帳戶後，就說這
    樣不對，合約就不成，伊詢問在中國轉帳可否接受，並未經
    被上訴人同意等語以觀（見原審卷㈠第257至260、263頁），
    足見被上訴人對於變更匯款帳戶乙情，事先並不知情，事後
    亦未表同意；是劉耆中並非被上訴人之合夥人，呂俊德亦非
    被上訴人之代理人，既如前陳，上訴人自行與其二人聯繫變
    更匯款帳戶乙情，未經系爭契約當事人（被上訴人）同意，
    自難謂兩造已合意變更匯款帳戶。
　㈢上訴人雖再主張若認呂俊德並非被上訴人之代理人，然依前
    開106 年4 月27日之私訊內容，被上訴人表示劉耆中為其合
    夥人，並委請呂俊德為兩方簽約仲介，聯絡兩方事務並代理
    轉達，呂俊德於聯繫變更匯款帳戶事宜時，被上訴人在其身
    旁，上訴人據而同意變更匯款方案，有表見代理之適用，被
    上訴人不得以未授權或不知情為由脫免其責云云。惟按民法
    第169條所謂表見代理乃原無代理權，表面上足令人信為有
    代理權，故法律使本人負一定之責任。如由自己之行為表示
    以代理權授與他人者，必須本人有表見之事實，足使第三人
    信該他人有代理權之情形存在；如係知他人表示為其代理人
    而不為反對之表示者，以本人實際知其事實為前提，其主張
    本人知此事實者，應負舉證之責。查系爭契約記載劉耆中係
    出貨供被上訴人銷售，由被上訴人與上訴人簽訂買賣契約，
    無從認定被上訴人與劉耆中間有互約出資以經營共同事業之
    契約存在，業如前述，則前開私訊內容所稱「合夥關係」，
    至多僅可認被上訴人與劉耆中間存有由劉耆中供貨、被上訴
    人負責銷售之合作關係存在，且系爭契約並無任何關於呂俊
    德為被上訴人之代理人之意旨；而上訴人既自陳「被上訴人
    委請呂俊德為兩方簽約仲介，聯絡兩方事務並代理轉達」，
    核與證人呂俊德於原審證述「因為伊幫他們做仲介，所以一
    定會跟伊聯繫」等語相符（見原審卷㈠第258頁），是被上訴
    人係委請呂俊德「為兩方簽約仲介」，而非委任其為代理人
    ，上訴人明知上情，即無信其有代理權之情形存在，難謂被
    上訴人有何表見之事實。又呂俊德既為「兩方簽約仲介」，
    由其聯繫相關事宜，符合常情，而呂俊德於聯繫變更匯款帳
    戶事宜時，被上訴人並未在其身旁，其係在被上訴人家中等
    待被上訴人返家乙情，業據呂俊德於原審證述上情明確（見
    原審卷㈠第258頁），復有當日呂俊德於微信群組表明「現正
    在蕭董這裡等」之對話紀錄可據（見原審卷㈠第61頁），顯
    然上訴人及其人員亦知悉被上訴人該時並不在場，上訴人既
    明知變更約定匯款帳戶為重要事項，須經兩造合意並由被上
    訴人確認後，始生效力（如前述），自不得僅因呂俊德於聯
    繫變更匯款帳戶事宜時，係在被上訴人家中等候，據而推認
    被上訴人有同意變更匯款帳戶之情，亦難令負表見代理之授
    權人責任；故上訴人主張有表見代理之適用云云，亦不可取
    。　　
　㈣上訴人雖又舉被上訴人於106年6月8日、同年7月31日與俞朝
    昌傳送之訊息為據，主張被上訴人於其匯款後，仍催促其儘
    快派人看貨以利出貨，且為與俞朝昌前往泰國之兄直接聯繫
    ，以便安排檢視貨物，而要求將之加入微信群組云云。惟查
    ，觀諸前開106年6月8日之訊息，固略為：「（被上訴人）
    ：你去泰國人員還沒有派出?」、「（俞朝昌）：簽證回來
    他們們去簽證的話正好趕上端午節，然後本身就要7個工作
    天，所以要等一會兒」等語（見本院卷第137頁），然
　　被上訴人抗辯：伊向俞朝昌詢問「你去泰國人員還沒有派出
    」等語，乃伊察覺上訴人已與劉耆中直接交易之探詢語氣（
    見本院卷第171頁），且依前開私訊內容，被上訴人亦無同
    意變更匯款帳戶及表明已收受押金之意；又被上訴人於同年
    7月31日與俞朝昌傳送之訊息，僅係討論被上訴人將俞朝昌
    之兄加入微信群組（見本院卷第143至145頁），亦難據此即
    認被上訴人同意變更匯款帳戶及其已收到匯款，是前開訊息
    內容仍難採為有利於上訴人之認定；故上訴人前開主張，仍
    不可取。　　
　㈤綜上，兩造係約定上訴人應匯款押金美元10萬元至系爭帳戶
    ，於被上訴人收到前開押金，系爭契約始生效力，並由被上
    訴人於生效日起40天內將系爭貨物送達雙方議訂之地點；被
    上訴人對於變更匯款帳戶並不知情，亦未同意，難謂兩造已
    合意變更匯款帳戶，上訴人未經被上訴人同意，逕將押金美
    元10萬元匯至系爭中國帳戶，復未證明被上訴人已收到匯款
    ，系爭契約不生效力，即無出貨之義務；參以上訴人前以被
    上訴人、呂俊德涉犯詐欺等罪為由，提起告訴，業經彰化地
    檢為不起訴處分，上訴人不服，聲請再議，仍經臺中高分署
    駁回其再議之聲請確定（即刑案），前開刑案所認無證據顯
    示被上訴人、呂俊德有取得定金乙情，與本院之認定相同，
    益見被上訴人抗辯其未同意變更匯款帳戶及未取得匯款等語
    ，應值採信。系爭契約既不生效力，則上訴人依系爭契約第
    5 條之約定，請求被上訴人給付304 萬元本息，即屬無據。
五、從而，上訴人依系爭契約第5 條之約定，請求被上訴人給付
    304 萬元，及自起訴狀繕本送達翌日起至清償日止，按年息
    5％計算之利息，即非正當，不應准許。原審就前開部分為上
    訴人敗訴之判決，並駁回其假執行之聲請，核無不合。上訴
    論旨指摘原判決此部分不當，求予廢棄改判，為無理由，應
    駁回其上訴。 　　
六、又本件事證已臻明確，兩造其餘之攻擊或防禦方法及所用之
    證據，經本院斟酌後，認為均不足以影響本判決之結果，爰
    不逐一論列，附此敘明。
七、據上論結，本件上訴為無理由，依民事訴訟法第449條第1項
    、第78條，判決如主文。 　
中　　華　　民　　國　　109 　年　　10　　月　　7 　　日
              民事第十四庭  
                  審判長法  官  蔡和憲
                        法  官  湯千慧 
                        法  官  邱靜琪 
正本係照原本作成。
如不服本判決，應於收受送達後20日內向本院提出上訴書狀，其
未表明上訴理由者，應於提出上訴後20日內向本院補提理由書狀
（均須按他造當事人之人數附繕本）上訴時應提出委任律師或具
有律師資格之人之委任狀；委任有律師資格者，另應附具律師資
格證書及釋明委任人與受任人有民事訴訟法第466 條之1第1項但
書或第2項（詳附註）所定關係之釋明文書影本。如委任律師提
起上訴者，應一併繳納上訴審裁判費。
中　　華　　民　　國　　109 　年　　10　　月　　7 　　日

                        書記官  張淨卿
附註：
民事訴訟法第466條之1（第1項、第2項）：
對於第二審判決上訴，上訴人應委任律師為訴訟代理人。但上訴
人或其法定代理人具有律師資格者，不在此限。
上訴人之配偶、三親等內之血親、二親等內之姻親，或上訴人為
法人、中央或地方機關時，其所屬專任人員具有律師資格並經法
院認為適當者，亦得為第三審訴訟代理人。